【裁判字號】    90,裁,978
【裁判日期】    901122
【裁判案由】    申租公有土地
【裁判全文】
最  高  行  政  法  院  裁  定                      九十年度裁字第九七八號
    原      告  甲○○
    訴訟代理人  尤隨終
    被      告  屏東縣恆春地政事務所
    代  表  人  陳陽焜
右當事人間因申租公有土地事件，原告不服臺灣省政府中華民國八十九年二月二十九
日八九府訴二字第一二○八四七號再訴願決定，提起行政訴訟。本院裁定如左︰
    主  文
原告之訴駁回。
訴訟費用由原告負擔。
    理  由
按提起訴願，以有行政處分之存在為前提要件；依訴願法第三條第一項規定：「本法
所稱行政處分，係指中央或地方機關就公法上具體事件所為之決定或其他公權力措施
而對外直接發生法律效果之單方行政行為。」次按「．．．依憲法第十六條人民固有
訴訟之權，惟訴訟應由如何之法院受理及進行，應由法律定之，業經本院釋字第二九
七號解釋在案。我國關於行政訴訟與民事訴訟之審判，依現行法律之規定，係採二元
訴訟制度，分由不同性質之法院審理。關於因公法關係所生之爭議，由行政法院審判
，因私法關係所生之爭執，則由普通法院審判。行政機關代表國庫出售或出租公有財
產，並非行使公權力對外發生法律上效果之單方行政行為，即非行政處分，而屬私法
上契約行為，當事人若對之爭執，自應循民事訴訟程序解決。行政法院五十八年判字
第二七○號判例及六十一年裁字第一五九號判例，均旨在說明行政機關代表國庫出售
或出租公有財產所發生之爭議，應由普通法院審判，符合現行法律劃分審判權之規定
，無損於人民訴訟權之行使，與憲法並無牴觸。」司法院釋字第四四八號解釋有案。
本件原告於民國八十八年六月二十八日向屏東縣政府申請賡續辦理繼承林石信原承租
坐落恆春鎮○○○段下大平頂小段「假」三○三地號土地案，經屏東縣政府函囑被告
辦理結果，以八十八年六月三十日八八屏恆地三字三四四四號函復原告略以，本案經
原告法定代理人尤隨終補換申請書及切結書、四鄰證明書及地籍圖影本，惟申請書所
載地號變更為同段二九四、二九四－一至二九四－七九號全部與切結書所載二九四號
不一致，承租面積亦不相同、四鄰證明人經被告查證亦非相鄰土地之所有權人或承租
人，被告無法據以辦理，予以駁回結案。原告不服，訴經一再訴願決定以，原告之先
祖林石信原承租上開大平頂段下大平頂小段「假」三○三地號（現異動為同小段二四
九地號內），面積○．五六六六公頃之國有土地，原告於八十八年五月十四日向屏東
縣政府申請繼承林石信原有之承租權，經被告函屏東縣政府惠予同意辦理繼承承租權
及辦理變更承租地號為同段二九四地號內。嗣經屏東縣政府以「本案已登記為何地號
？案附四鄰證明書、放租公地異動更正清冊、土地登記簿謄本及原告申請書所載均不
符」為由函復被告。原告雖另為補正，惟所補正內容與切結書所載地號不符，繼承承
租面積顯超過原承租面積，且四鄰證明書亦非相鄰土地所有權人或使用人所出具，遂
駁回原告所請。查系爭土地乃屏東縣政府放租予原告先祖林石信，並委由被告處理租
約續租初步審核等相關事宜。本案既係租約續租與否之事宜，自屬行政機關立於國庫
地位，行使出租人之權利，負擔出租人應為之義務，性質上為一私經濟行為，與一般
出租人並無二致。本件訴願標的並非行政處分，乃為一再訴願駁回之決定，揆諸首揭
規定，經核並無違誤。原告主張其依台灣省各縣（市）已放租未登記土地辦理測量登
記及換訂租約工作要點，向被告辦理租約之換（續）訂，被告竟予駁回結案，顯然違
法失當。又依本院五十六年判字第三七七號判例謂：耕地之租賃，固屬私權關係，但
行政機關依耕地三七五減租條例第六條規定辦理租約訂立、變更、終止或換訂之登記
，則係本於行政權之作用，而為公法上之單獨行為，不能謂非處分之性質。當事人對
於此種登記處分，如有不服，應許依訴願及行政訴訟程序，請求救濟云云。惟查被告
駁回原告申請繼承原租戶承租國有土地，核屬私權爭執，並非行使公權力對外發生法
律上效果之單方行政行為，即非行政處分，已如前述。原告對此有所爭執，自應循民
事訴訟程序解決，不得藉行政爭訟程序請求救濟。至本院五十六年判字第三七七號判
例係對耕地租約經當事人訂立、變更、終止或換訂契約後，向行政機關申請登記，認
該登記係本於行政權之作用，而為公法上之單獨行為，核與本件係就公有土地是否出
租、續租所生之爭執不同，本件尚無援用上開判例之餘地。綜上所述，被告八十八年
六月三十日八八屏恆地三字三四四四號函既非行政處分，一再訴願決定遞從程序上予
以駁回，俱無違誤。原告復提起行政訴訟，自非合法，應予駁回。
據上論結，本件原告之訴為不合法，爰依行政訴訟法施行法第二條前段、行政訴訟法
第一百零七條第一項第十款、第一百零四條、民事訴訟法第九十五條、第七十八條，
裁定如主文。
中    華    民    國      九十      年      十一      月    二十二      日
                    最 高 行 政 法 院  第 五 庭
                                審 判 長 法  官      廖  政  雄
                                         法  官      趙  永  康
                                         法  官      林  清  祥
                                         法  官      鍾  耀  光
                                         法  官      姜  仁  脩
右  正  本  證  明  與  原  本  無  異
                                         法院書記官  蘇  金  全
中    華    民    國      九十      年      十一      月    二十二      日


司法院資訊處製作；財團法人民間司法改革基金會備份。
